臺灣橋頭地方法院刑事判決　
111年度審金訴字第173號
公  訴  人  臺灣橋頭地方檢察署檢察官
被      告  楊尚瑋





上列被告因詐欺等案件，經檢察官提起公訴（110年度偵字第165
26號），嗣被告於準備程序中就被訴事實為有罪之陳述，經本院
裁定進行簡式審判程序，並判決如下：
    主  文
丁○○犯三人以上共同詐欺取財罪，處有期徒刑壹年貳月。未扣案
之犯罪所得即新臺幣壹萬元沒收，於全部或一部不能沒收或不宜
執行沒收時，追徵其價額。
    事  實
一、丁○○與真實姓名年籍不詳之詐欺集團成員（無證據證明為未
    滿18歲之人）共同基於意圖為自己不法所有之三人以上詐欺
    取財及掩飾隱匿詐欺所得去向之洗錢犯意聯絡，先由丁○○將
    其所申辦之中華郵政股份有限公司大社郵局帳號0000000000
    0000號帳戶（下稱大社郵局帳戶）資料提供予詐欺集團成員
    使用。嗣由該詐欺集團機房成員於110年7月6日16時許，透
    過LINE通訊軟體撥打網路電話予丙○○，佯裝為其弟媳秀蘭，
    並佯稱欲借款買地云云，致丙○○陷於錯誤，於110年7月7日1
    3時57分許，前往臺中市○區○○街000號旱溪郵局，臨櫃匯款
    新臺幣（下同）63萬8千元至大社郵局帳內。俟上開款項入
    帳後，丁○○即與詐欺集團車手成員(下稱車手成員)前往屏東
    民生路郵局，由車手成員持大社郵局帳戶之提款卡，於同日
    14時18分、20分及21分許，操作自動櫃員機提領6萬元、6萬
    元、3萬元；之後丁○○再與車手成員轉往大社郵局，由丁○○
    持大社郵局帳戶之存簿及印章，臨櫃提領48萬元後，在高雄
    市楠梓區常德路之統一便利超商前，將上開提領之48萬元交
    予詐欺集團收水成員（下稱收水成員），丁○○並因而領得1
    萬元之報酬。嗣因丙○○發覺受騙而報警處理，經警查詢大社
    郵局帳戶之相關開戶申登資料，始循線查悉上情。
二、案經丙○○訴由高雄市政府警察局仁武分局報告臺灣橋頭地方
    檢察署檢察官偵查起訴。
    理  由
壹、程序事項
　　除被告所犯為死刑、無期徒刑、最輕本刑為3 年以上有期徒
    刑之罪或高等法院管轄第一審案件者外，於前條第1 項程序
    進行中，被告先就被訴事實為有罪之陳述時，審判長得告知
    被告簡式審判程序之旨，並聽取當事人、代理人、辯護人及
    輔佐人之意見後，裁定進行簡式審判程序，刑事訴訟法第27
    3 條之1 第1 項定有明文。本案被告丁○○所犯屬法定刑為死
    刑、無期徒刑、最輕本刑為3 年以上有期徒刑以外之罪，渠
    於準備程序時就被訴事實為有罪之陳述【見院卷第109頁】
    ，經告知簡式審判程序要旨並聽取當事人意見，經被告同意
    適用簡式審判程序後，本院亦認無不得或不宜改依簡式審判
    程序進行之處，爰依刑事訴訟法第273 條之1 第1 項規定裁
    定進行簡式審判程序，合先敘明。又簡式審判程序之證據調
    查，依刑事訴訟法第273 條之2 規定，不受同法第159 條第
    1 項、第161 條之2 、第161 條之3 、第163 條之1 及第16
    4 條至第170 條規定之限制，附此說明。
貳、實體事項
一、認定犯罪事實所憑之證據及理由
    訊據被告就上揭事實均坦承不諱【見偵卷第48頁至第51頁、
    院卷第67頁、第97頁、第109頁、第111頁】，核與證人即告
    訴人丙○○證述相符【見警卷第13頁至第17頁】，並有告訴人
    提出之LINE對話紀錄、匯款收執聯、大社郵局帳戶之客戶基
    本資料及客戶歷史交易清單、110年7月7日郵政存簿儲金提
    款單、臺灣橋頭地方檢察署電話紀錄單、中華郵政股份有限
    公司高雄郵局111年1月26日高營字第1119500154號函、中華
    郵政股份有限公司111年1月19日政字第1110022084號函暨調
    閱資料、中華郵政股份有限公司查詢回復簡函、臺灣橋頭地
    方檢察署勘驗大社郵局監視錄影畫面截圖在卷可稽【見警卷
    第27頁至第29頁、第33頁至第47頁、偵卷第13頁、第27頁、
    第32頁、第33頁、第41頁至第42頁】，堪信被告所為之任意
    性自白確與事實相符，是本件事證已臻明確，被告犯行洵堪
    認定，應予依法論科。
二、論罪科刑
  ㈠論罪部分
  ⒈按組織犯罪防制條例所稱犯罪組織，指3 人以上，以實施強
    暴、脅迫、詐術、恐嚇為手段或最重本刑逾五年有期徒刑之
    刑之罪，所組成具有持續性或牟利性之有結構性組織。前項
    有結構性組織，指非為立即實施犯罪而隨意組成，不以具有
    名稱、規約、儀式、固定處所、成員持續參與或分工明確為
    必要，組織犯罪防制條例第2 條定有明文。經查，被告主觀
    上可得知從事本案詐欺取財犯行之人，除自己外，至少另有
    車手成員及收水成員之共計2 人以上，然審酌被告係於110 
    年7 月7 日從事本案加重詐欺犯行，此外即無其他詐欺案件
    尚在偵辦或審理中，此有臺灣高等法院被告前案紀錄表附卷
    可佐【見院卷第113頁至第117頁】，故依卷附資料僅能認被
    告從事加重詐欺之犯行只有1 日，復被告僅係就提供大社郵
    局帳戶資料與詐欺集團，及被動聽從指示陪同詐欺集團成員
    或自行提領、交付款項之行為，與該詐欺集團成員有犯意聯
    絡及行為分擔，堪認被告主觀上確實無從知悉詐欺集團成員
    間就本案詐欺取財犯行之分工細節，更遑論被告知悉該詐欺
    集團成員是否籌組具持續性或牟利性之犯罪組織暨該組織運
    作模式等情，是被告所為本案犯行自無從以組織犯罪防制條
    例第3 條第1 項後段之參與犯罪組織罪相繩，合先說明。
　⒉次按洗錢防制法第2條規定：「本法所稱洗錢，指下列行為：
    一、意圖掩飾或隱匿特定犯罪所得來源，或使他人逃避刑事
    追訴，而移轉或變更特定犯罪所得。二、掩飾或隱匿特定犯
    罪所得之本質、來源、去向、所在、所有權、處分權或其他
    權益者。三、收受、持有或使用他人之特定犯罪所得。」如
    詐騙集團向被害人施用詐術後，為隱匿其詐欺所得財物之去
    向，而令被害人將其款項轉入該集團所持有、使用之人頭帳
    戶，並由該集團所屬之車手前往提領詐欺所得款項得逞，檢
    察官如能證明該帳戶內之資金係本案詐欺之特定犯罪所得，
    即已該當於新法第14條第1項之一般洗錢罪。另過去實務認
    為，行為人對犯特定犯罪所得之財物或利益作直接使用或消
    費之處分行為，或僅將自己犯罪所得財物交予其他共同正犯
    ，祇屬犯罪後處分贓物之行為，非本條例所規範之洗錢行為
    ，惟依新法規定，倘行為人意圖掩飾或隱匿特定犯罪所得來
    源，而將特定犯罪所得直接消費處分，甚或交予其他共同正
    犯，而由共同正犯以虛假交易外觀掩飾不法金流移動，即難
    認單純犯罪後處分贓物之行為，應仍構成新法第2條第1 款
    或2款之洗錢行為（最高法院108年度台上字第1744號判決意
    旨參照）。經查，被告與詐欺集團成員所為之詐欺犯行，使
    告訴人陷於錯誤而將款項匯入被告之大社郵局帳戶後，再分
    別由車手成員及被告提領告訴人所匯入之款項，並將該款項
    轉交收水成員，以隱匿渠等詐欺所得去向，業如前述，所為
    已切斷資金與當初犯罪行為之關聯性，隱匿犯罪行為或該資
    金不法來源或本質，使偵查機關無法藉由資金之流向追查犯
    罪者，揆諸前開說明，核與洗錢防制法第14條第1項一般洗
    錢罪之要件相合。
　⒊是核被告所為，係犯刑法第339條之4第1項第2款之三人以上
    共同詐欺取財罪、洗錢防制法第14條第1項之洗錢罪。
　⒋被告與詐欺集團各成員，就上開犯行，有犯意聯絡及行為分
    擔，應論以共同正犯。
　⒌被告所犯本件犯行係以一行為同時觸犯三人以上共同詐欺取
    財罪、洗錢罪2罪名，為想像競合犯，應依刑法第55條前段
    規定從一重之三人以上共同詐欺取財罪處斷。
　㈡刑之減輕部分
　　按犯洗錢防制法第14條之罪，在偵查或審判中自白者，減輕
    其刑，洗錢防制法第16條第2項定有明文；次按想像競合犯
    係一行為觸犯數罪名，行為人犯罪行為侵害數法益皆成立犯
    罪，僅因法律規定從一重處斷科刑，而成為科刑一罪而已，
    自應對行為人所犯各罪均予適度評價，始能對法益之侵害為
    正當之維護。因此法院於決定想像競合犯之處斷刑時，雖以
    其中最重罪名之法定刑作為裁量之準據，惟具體形成宣告刑
    時，亦應將輕罪之刑罰合併評價。基此，除非輕罪中最輕本
    刑有較重於重罪之最輕本刑，而應適用刑法第55條但書規定
    重罪科刑之封鎖作用，須以輕罪之最輕本刑形成處斷刑之情
    形以外，則輕罪之減輕其刑事由若未形成處斷刑之外部性界
    限，自得將之移入刑法第57條或第59條之科刑審酌事項內，
    列為是否酌量從輕量刑之考量因子。是法院倘依刑法第57條
    規定裁量宣告刑輕重時，一併具體審酌輕罪部分之量刑事由
    ，應認其評價即已完足，尚無過度評價或評價不足之偏失（
    最高法院109 年度台上字第3936號判決意旨參照）。經查，
    被告於偵查及本院準備程序就所犯一般洗錢罪俱為自白，本
    應依洗錢防制法第16條第2項之規定減輕其刑，惟被告所犯
    一般洗錢罪係屬想像競合犯其中之輕罪，雖因想像競合犯之
    關係而從一重之三人以上共同詐欺取財罪處斷，上開輕罪之
    減輕其刑事由未形成處斷刑之外部性界限，依前揭說明，仍
    應由本院於依刑法第57條規定量刑時，審酌上開輕罪之減輕
    其刑事由，作為被告量刑之有利因子（詳後述），附此說明
    。　　
　㈢量刑部分
　　爰依據行為人之責任為基礎，審酌被告正值青壯，不思合法
    途徑或覓得正當職業獲取所需，竟與詐欺集團成員共犯本案
    加重詐欺取財犯行，影響社會治安及正常交易秩序，漠視他
    人財產法益，不僅造成執法機關不易查緝犯罪行為人，亦將
    使被害人求償困難，更助長社會犯罪風氣，破壞人際往來之
    信任感，所為殊值非難，復考量被告犯後坦承犯行，且合於
    洗錢防制法第16條第2項所定減輕其刑事由，業如前述，惟
    迄未與告訴人達成和解或調解以填補其損害；復酌以被告犯
    罪分工之情節，非犯罪主導者，及被告就本案犯行所得1萬
    元之報酬；兼衡以其自陳高職畢業之教育程度、入監前從事
    服務業，月收入約4萬5千元至5萬元之家庭經濟狀況【見院
    卷第111頁】等一切情狀，量處如主文所示之刑。
三、沒收部分
　　按犯洗錢防制法第14條之罪，其所移轉、變更、掩飾、隱匿
    、收受、取得、持有、使用之財物或財產上利益，沒收之；
    以集團性或常習性方式犯第14條之罪，有事實足以證明行為
    人所得支配之前項規定以外之財物或財產上利益，係取自其
    他違法行為所得者，沒收之，洗錢防制法第18條第1項前段
    及第2項亦分別定有明文，而其立法理由明示上開第14條第1
    項規定係針對沒收洗錢行為標的之財物或財產上利益，若屬
    洗錢行為本身犯罪所得或犯罪工具之沒收，應適用刑法沒收
    專章之規定，而觀諸上開同法第18條第1項及第2 項之法條
    用語，該規定沒收客體均為「財物或財產上之利益」，且無
    「不問屬於犯罪行為人與否」之要件，換言之，洗錢防制法
    第18條第1、2項規定沒收客體應僅限於洗錢行為或其他違法
    行為標的之財物或財產上利益，並以屬於實際管領財物或財
    產上利益之犯罪行為人者為限，始應沒收，有關犯罪所得或
    犯罪工具部分仍應回歸刑法沒收章節之適用，而無上開洗錢
    防制法第18條第1、2項之適用，經查：
　㈠被告就本案犯行實際所獲取之報酬為1萬元，業經被告供述在
    卷【見偵卷第50頁】，核屬被告犯本案犯行而獲致之犯罪所
    得，雖未據扣案，仍應依刑法第38條之1第1項前段、第3項
    規定宣告沒收，並於全部或一部不能沒收或不宜執行沒收時
    ，追徵其價額。
　㈡至本案遭隱匿去向之詐欺所得，既已轉交本案詐欺集團收水
    成員，而由其他共犯取得，已非在被告之實際管領中，自無
    從依上述洗錢防制法規定諭知沒收。　　
據上論斷，應依刑事訴訟法第273條之1第1項、第299條第1項前
段，判決如主文。
本案經檢察官乙○○提起公訴，檢察官甲○○到庭執行職務。
中　　華　　民　　國　　111 　年　　10 　　月　　4　日
              刑事第六庭      法  官 姚怡菁       
以上正本證明與原本無異。
如不服本判決應於收受送達後20日內向本院提出上訴書狀，並應
敘述具體理由；如未敘述上訴理由者，應於上訴期間屆滿後20日
內向本院補提理由書（均須按他造當事人之人數附繕本）「切勿
逕送上級法院」。
中　　華　　民　　國　　111 　年　　10　　月　　4 　　日
                              書記官 陳佳彬
附錄本件判決論罪科刑法條：
中華民國刑法第339條之4
犯第339條詐欺罪而有下列情形之一者，處1年以上7年以下有期
徒刑，得併科1百萬元以下罰金：
一、冒用政府機關或公務員名義犯之。
二、三人以上共同犯之。
三、以廣播電視、電子通訊、網際網路或其他媒體等傳播工具，
    對公眾散布而犯之。
前項之未遂犯罰之。

洗錢防制法第14條
有第二條各款所列洗錢行為者，處7年以下有期徒刑，併科新臺
幣5百萬元以下罰金。
前項之未遂犯罰之。
前二項情形，不得科以超過其特定犯罪所定最重本刑之刑。